---
title: "Trabajo Práctico - MMA"
author: "Eleno Juliana - Ovando Francisco"
format: 
  html:
    theme: journal 
    self-contained: true
    toc: true
    toc-depth: 2
    include-in-header:
      text: |
        <style>
          p {
            text-align: justify;
          }
        </style>
editor: visual
lang: es
---
## Introducción

El presente trabajo aborda la estimación de totales poblacionales a partir de una muestra compleja, utilizando como referencia la población `MU284`. El objetivo principal se centra en la estimación del total de la variable `RMT85`.

```{r setup, include=FALSE}
# Configuración global para que no salgan warnings ni mensajes en el reporte final
knitr::opts_chunk$set(echo = TRUE, warning = FALSE, message = FALSE)
```

## Muestreo y definición del diseño

En primer lugar se carga la base de datos y se define la variable TYPE como un factor que clasifica a las unidades en dos grupos. Luego se selecciona la muestra simple al azar sin reposición de conglomerados, tomando 10 clusters (cantidad equivalente al $20\%$ de los conglomerados) de manera aleatoria. Con esa muestra se define el diseño muestral en `survey`.

```{r, include=FALSE}
library(tidyverse)
library(survey)
library(sampling)
library(knitr) # Necesario para tablas presentables
library(kableExtra)

datos <- read.csv("sarndal.txt", sep="")
datos <- datos %>% mutate(TYPE = factor((rep(c("H","M","M","M","H"),length=284))))
```

```{r}
set.seed(2)
clusters <- sampling::cluster(
  data = datos,
  size = 10,
  clustername = c("CL"),
  method = "srswor"
)

muestra <- getdata(datos, clusters)
diseno <- svydesign(data = muestra, id = ~ CL, fpc = ~ Prob)
```

## Estimación del total

A partir del diseño original se estima el total poblacional de `RMT85` y su error estándar mediante `svytotal` y se calcula su coeficiente de variación.

```{r}
total <- svytotal(~RMT85, design = diseno)
```

```{r, echo=FALSE}
# Presentación de resultados en tabla usando kableExtra
res_base <- data.frame(
  Estimación = as.numeric(coef(total)),
  SE = as.numeric(SE(total)),
  CV = as.numeric(cv(total))
)
kable(res_base, digits = 2, caption = "Estimación inicial sin calibrar") %>%
  kable_styling(bootstrap_options = c("striped", "hover", "condensed"), full_width = F)
```

## Calibración usando la variable `TYPE`

Luego, se realiza la calibración usando la variable auxiliar `TYPE`, para forzar que la distribución de la muestra refleje los totales poblacionales conocidos de cada categoría. 

```{r}
pop_totals <- table(datos$TYPE)
names(pop_totals) <- c("TYPEH", "TYPEM")
diseno_cal <- calibrate(design = diseno, ~ TYPE - 1, population = pop_totals)

total_cal <- svytotal( ~ RMT85, diseno_cal)
```

```{r, echo=FALSE}
# Tabla de resultados
res_cal1 <- data.frame(
  Estimación = as.numeric(coef(total_cal)),
  SE = as.numeric(SE(total_cal)),
  CV = as.numeric(cv(total_cal))
)
kable(res_cal1, digits = 2, caption = "Estimación calibrada por TYPE") %>%
  kable_styling(bootstrap_options = c("striped", "hover", "condensed"), full_width = F)
```

El coeficiente de variación del estimador se redujo, mostrando que incorporar información auxiliar ya conocida mejora la eficiencia del diseño.

```{r, echo=FALSE}
svytable(~TYPE, diseno_cal) %>%
  as.data.frame() %>%
  setNames(c("TYPE", "Total")) %>% # Renombra la columna de frecuencias/totales
  kable(caption = "Tabla ponderada por TYPE") %>%
  kable_styling(bootstrap_options = c("striped", "hover", "condensed"), full_width = F)
```

También, se prueba la calibración imponiendo `aggregate = TRUE`, que obliga a que el ajuste sea el mismo dentro de cada conglomerado, evitando diferencias excesivas entre pesos dentro del mismo grupo.

```{r}
diseno_cal2 <- calibrate(design = diseno, formula = ~ TYPE - 1, 
                         population = pop_totals, aggregate = TRUE)

total_cal2 <- svytotal(~RMT85, diseno_cal2)
```

```{r, echo=FALSE}
res_cal2 <- data.frame(
  Estimación = as.numeric(coef(total_cal2)),
  SE = as.numeric(SE(total_cal2)),
  CV = as.numeric(cv(total_cal2))
)
kable(res_cal2, digits = 2, caption = "Calibración por TYPE con aggregate = TRUE") %>%
  kable_styling(bootstrap_options = c("striped", "hover", "condensed"), full_width = F)
```

```{r}
pesos2 <- data.frame(CL = diseno_cal2$variables$CL,
                     w = weights(diseno_cal2))
res_pesos2 <- pesos2 %>% group_by(CL) %>% summarise(min = min(w), max = max(w))
```

```{r, echo=FALSE}
kable(res_pesos2, digits = 2, caption = "Rango de pesos por Cluster") %>%
  kable_styling(bootstrap_options = c("striped", "hover", "condensed"), full_width = F)
```

## Calibración usando variables auxiliares numéricas

Para elegir una variable auxiliar numérica se analiza la correlación entre `RMT85` y las variables `ME84` y `CS82`. También se observan los gráficos de dispersión.

```{r, echo=FALSE}
correlaciones <- data.frame(
  Variable = c("ME84", "CS82"),
  Correlación = c(cor(datos$RMT85, datos$ME84), cor(datos$RMT85, datos$CS82))
)

kable(correlaciones, digits = 3, caption = "Correlación con la variable de interés") %>%
  kable_styling(bootstrap_options = c("striped", "hover", "condensed"), full_width = F)
```

```{r, echo=FALSE}
# Gráfico 1: ME84 vs RMT85
datos %>% 
ggplot(aes(x = ME84, y = RMT85)) +
  geom_point(alpha = 0.6, color = "darkblue") +
  theme_bw() + # Uso de theme_bw solicitado
  labs(title = "Relación entre ME84 y RMT85",
       x = "ME84",
       y = "RMT85")

# Gráfico 2: CS82 vs RMT85
datos %>% 
ggplot(aes(x = CS82, y = RMT85)) +
  geom_point(alpha = 0.6, color = "darkred") +
  theme_bw() + # Uso de theme_bw solicitado
  labs(title = "Relación entre CS82 y RMT85",
       x = "CS82",
       y = "RMT85")
```

En este caso, `ME84` muestra una asociación más fuerte con `RMT85`, por lo que se considera una mejor candidata para calibrar.

Entonces, a continuación, se prueban otras tres calibraciones:

- Usando solo `ME84`
- Usando solo `CS82`.
- Usando ambas variables simultáneamente.

En cada caso se estima el total de `RMT85`, el error estándar, y se calcula el CV.

```{r}
tot_ME84 <- sum(datos$ME84)
diseno_cal3 <- calibrate(
  design = diseno,
  formula = ~ ME84 - 1,
  population = tot_ME84,
  aggregate = TRUE
)

total_cal3 <- svytotal(~RMT85, diseno_cal3)
cv3 <- cv(total_cal3)
```

```{r}
tot_CS82 <- sum(datos$CS82)
diseno_cal4 <- calibrate(
  design = diseno,
  formula = ~ CS82 - 1,
  population = tot_CS82,
  aggregate = TRUE
)

total_cal4 <- svytotal(~RMT85, diseno_cal4)
cv4 <- cv(total_cal4)
```

```{r}
tot_ambas <- c(tot_ME84, tot_CS82)
names(tot_ambas) <- c("ME84", "CS82")

diseno_cal5 <- calibrate(
  design = diseno,
  formula = ~ CS82 + ME84 - 1,
  population = tot_ambas,
  aggregate = TRUE
)

total_cal5 <- svytotal(~RMT85, diseno_cal5)
cv5 <- cv(total_cal5)
```

```{r, echo=FALSE}
resultados <- data.frame(
  Calibración = c("Sin calibrar","ME84", "CS82", "ME84+CS82"),
  Total = c(as.numeric(coef(total)), as.numeric(coef(total_cal3)), as.numeric(coef(total_cal4)), as.numeric(coef(total_cal5))),
  SE = c(as.numeric(SE(total)), as.numeric(SE(total_cal3)), as.numeric(SE(total_cal4)), as.numeric(SE(total_cal5))),
  CV = c(as.numeric(cv(total)), cv3, cv4, cv5)
)

kable(resultados %>% arrange(CV), digits = 3, caption = "Comparación de métodos de calibración numérica") %>%
  kable_styling(bootstrap_options = c("striped", "hover", "condensed"), full_width = F)
```

Los resultados muestran que calibrar con `ME84` reduce más el CV que hacerlo con `CS82`, coherente con la correlación observada. Se observa también que usar ambas variables simultáneamente produce una reducción de variancia similar a utilizar solo `ME84`, pero en este caso es más óptimo utilizar a esta última como única variable auxiliar.

## Calibración usando la variable `ME84` y `TYPE`

Finalmente, se incorpora simultáneamente los totales poblacionales de `TYPE` y el total conocido de `ME84` en una única calibración. Esto combina información categórica y numérica dentro del diseño.

```{r}
tot_final <- c(113, 171, tot_ME84)
names(tot_final) <- c('TYPEH', 'TYPEM', 'ME84')

diseno_cal_final <- calibrate(
  design = diseno,
  formula = ~ ME84 + TYPE - 1,
  population = tot_final,
  aggregate = TRUE
)

total_final <- svytotal(~ RMT85, diseno_cal_final)
```


```{r, echo=FALSE}
res_final <- data.frame(
  Calibración = "ME84 + TYPE",
  Estimación = as.numeric(coef(total_final)),
  SE = as.numeric(SE(total_final)),
  CV = as.numeric(cv(total_final))
)

kable(res_final, digits = 2, caption = "Resultado del diseño de calibración final") %>%
  kable_styling(bootstrap_options = c("striped", "hover", "condensed", "responsive"), full_width = F)
```

Este diseño mantiene el CV próximo a los observados para el diseño que considera sólo `ME84` y el que considera `CS82` y `ME84` a la vez.

## Conclusiones

En conclusión, comenzando desde un diseño por conglomerados relativamente simple, se fue incorporando información auxiliar mediante calibración para mejorar la precisión del estimador del total de `RMT85`. La calibración con la variable categórica permitió reducir la variabilidad, pero la mejora más importante se obtuvo al incluir variables numéricas relacionadas con la variable de interés, especialmente `ME84`, que mostró la mayor correlación y produjo el estimador más eficiente, mostrando cómo la incorporación adecuada de información auxiliar puede mejorar la calidad de las estimaciones sin necesidad de aumentar el tamaño muestral.
