---
title: "Trabajo Práctico - MMA"
author: "Eleno Juliana - Ovando Francisco"
format: html
---

En primer lugar se carga la base de datos y se define la variable TYPE como un factor que clasifica a las unidades en dos grupos. Luego se selecciona la muestra por conglomerados utilizando el método *srswor*, tomando 10 clusters (cantidad equivalente al $20\%$ de los conglomerados) de manera aleatoria. Con esa muestra se define el diseño muestral en *survey*.

```{r}
library(tidyverse)
library(survey)
library(sampling)

datos <- read.csv("sarndal.txt", sep="")
datos <- datos %>% mutate(TYPE = factor((rep(c("H","M","M","M","H"),length=284))))
```

```{r}
set.seed(2)
clusters <- sampling::cluster(
  data = datos,
  size = 10,
  clustername = c("CL"),
  method = "srswor"
)

muestra <- getdata(datos, clusters)
```

```{r}
diseno <- svydesign(data = muestra, id = ~ CL, fpc = ~ Prob)
```

A partir del diseño original se estima el total poblacional de RMT85 y su error estándar mediante *svytotal* y se calcula su coeficiente de variación.

```{r}
total <- svytotal(~RMT85, design = diseno)
total
cv(total)
```
Luego, se realiza la calibración usando la variable auxiliar TYPE, para forzar que la distribución de la muestra refleje los totales poblacionales conocidos de cada categoría. 

```{r}
pop_totals <- table(datos$TYPE)
names(pop_totals) <- c("TYPEH", "TYPEM")
diseno_cal <- calibrate(design = diseno, ~ TYPE - 1, population = pop_totals)

total_cal <- svytotal( ~ RMT85, diseno_cal)
total_cal
cv(total_cal)
```

```{r}
pesos <- data.frame(type = diseno_cal$variables$TYPE, w = weights(diseno_cal))
pesos %>% group_by(type) %>% summarise(w = sum(w))

svytable(~TYPE, diseno_cal)
```

Tal como se espera teóricamente, el coeficiente de variación del estimador se redujo, mostrando que incorporar información auxiliar ya conocida mejora la eficiencia del diseño.

También, se prueba la calibración imponiendo `aggregate = TRUE`, que obliga a que el ajuste sea el mismo dentro de cada conglomerado, evitando diferencias excesivas entre pesos dentro del mismo grupo.

```{r}
diseno_cal2 <- calibrate(design = diseno, formula = ~ TYPE - 1, 
                         population = pop_totals, aggregate = TRUE)

total_cal2 <- svytotal(~RMT85, diseno_cal2)
total_cal2
cv(total_cal2)
```

```{r}
pesos2 <- data.frame(CL = diseno_cal2$variables$CL,
                     w = weights(diseno_cal2))
pesos2 %>% group_by(CL) %>% summarise(min = min(w), max = max(w))
```

Para elegir una variable auxiliar numérica se analiza la correlación entre RMT85 y las variables ME84 y CS82. También se observan los gráficos de dispersión.

```{r}
cor(datos$RMT85, datos$ME84)
cor(datos$RMT85, datos$CS82)
```

```{r}
datos %>% 
ggplot(aes(x = ME84, y = RMT85)) +
  geom_point()

datos %>% 
ggplot(aes(x = CS82, y = RMT85)) +
  geom_point()
```
En este caso, ME84 muestra una asociación más fuerte con RMT85, por lo que se considera una mejor candidata para calibrar.

Entonces, a continuación, se prueban otras tres calibraciones:

- Usando solo ME84.
- Usando solo CS82.
- Usando ambas variables simultáneamente.

En cada caso se estima el total de RMT85, el error estándar, y se calcula el CV.

```{r}
tot_ME84 <- sum(datos$ME84)
diseno_cal3 <- calibrate(
  design = diseno,
  formula = ~ ME84 - 1,
  population = tot_ME84,
  aggregate = TRUE
)

total_cal3 <- svytotal(~RMT85, diseno_cal3)
cv3 <- cv(total_cal3)
```

```{r}
tot_CS82 <- sum(datos$CS82)
diseno_cal4 <- calibrate(
  design = diseno,
  formula = ~ CS82 - 1,
  population = tot_CS82,
  aggregate = TRUE
)

total_cal4 <- svytotal(~RMT85, diseno_cal4)
cv4 <- cv(total_cal4)
```

```{r}
tot_ambas <- c(tot_ME84, tot_CS82)
names(tot_ambas) <- c("ME84", "CS82")

diseno_cal5 <- calibrate(
  design = diseno,
  formula = ~ CS82 + ME84 - 1,
  population = tot_ambas,
  aggregate = TRUE
)

total_cal5 <- svytotal(~RMT85, diseno_cal5)
cv5 <- cv(total_cal5)
```

```{r}
resultados <- data.frame(
  metodo = c("solo_ME84", "solo_CS82", "ambas"),
  total = c(coef(total_cal3), coef(total_cal4), coef(total_cal5)),
  SE = sqrt(c(vcov(total_cal3), vcov(total_cal4), vcov(total_cal5))),
  cv = c(cv3, cv4, cv5)
)

resultados
svytotal(~ME84, diseno_cal5)
svytotal(~CS82, diseno_cal5)
```
Los resultados muestran que calibrar con ME84 reduce más el CV que hacerlo con CS82, coherente con la correlación observada. Se observa también que usar ambas variables simultáneamente produce una reducción de variancia similar a utilizar solo ME84.

Finalmente, se incorpora simultáneamente los totales poblacionales de TYPE y el total conocido de ME84 en una única calibración. Esto combina información categórica y numérica dentro del diseño.

```{r}
tot_final <- c(113, 171, tot_ME84)
names(tot_final) <- c('TYPEH', 'TYPEM', 'ME84')

diseno_cal_final <- calibrate(
  design = diseno,
  formula = ~ ME84 + TYPE - 1,
  population = tot_final,
  aggregate = TRUE
)

diseno_cal_final


total_final <- svytotal(~ RMT85, diseno_cal_final)
total_final
cv(total_final)
```

Este diseño mantiene el CV próximo a los observados para el diseño que considera sólo ME84 y el que considera CS82 y ME84 a la vez.

En conclusión, comenzando desde un diseño por conglomerados relativamente simple, se fue incorporando información auxiliar mediante calibración para mejorar la precisión del estimador del total de RMT85. La calibración con la variable categórica permitió reducir la variabilidad, pero la mejora más importante se obtuvo al incluir variables numéricas relacionadas con la variable de interés, especialmente ME84, que mostró la mayor correlación y produjo el estimador más eficiente, mostrando cómo la incorporación adecuada de información auxiliar puede mejorar la calidad de las estimaciones sin necesidad de aumentar el tamaño muestral.
